臺灣高等法院臺南分院刑事判決　　　　　九十三年度上易字第二五九號　　　　Ｇ
　　　上　訴　人　臺灣臺南地方法院檢察署檢察官
　　　被　　　告　甲○○○
右上訴人因被告詐欺案件，不服臺灣臺南地方法院九十二年度易字第一四一九號中華
民國九十三年四月九日第一審判決（起訴案號：臺灣臺南地方法院檢察署九十二年度
偵緝字第五五二號），提起上訴，本院判決如左：
      主      文
上訴駁回。
      理      由
一、公訴意旨略以：甲○○○於民國（下同）八十六年間，自任會首，招募如附表互
    助會單所示以告訴人乙○○等二十二人為會員之民間互助會，以每月為一會，會
    期自八十六年十一月十日起至八十八年九月十日止，含會首即甲○○○自行參加
    之一會，共計二十三會，按排定之次序於每月十日收取會款。活會會員每月繳交
    會款新臺幣（下同）二萬五千元，死會會員每月繳交會款三萬元。告訴人乙○○
    原排定於最後一會即第二十三會收取會款，惟於其欲收取會款六十六萬元時，被
    告因週轉不靈，無法給付會款，竟意圖為自己不法之所有，向告訴人訛稱中途有
    人參加二會（即本件互助會更改為二十五會），致乙○○陷於錯誤，繼續繳交二
    會活會會款。嗣於八十八年十一月十日，乙○○向甲○○○收取會款七十二萬元
    時，甲○○○乃以轉借方式交付其子張慶文所簽發，票載發票日為八十九年二月
    二十八日、票面金額八十七萬元之支票一紙予告訴人，屆票載期日，支票遭退票
    ，迄今未償還分文，而向乙○○詐取會款五萬元，因認甲○○○涉有刑法第三百
    三十九條第一項之詐欺取財罪嫌云云。
二、公訴意旨所指被告甲○○○交付之張慶文簽發，票載發票日為八十九年二月二十
    八日、票面金額八十七萬元，支票號碼ＢＢ二五一二三三號之支票一紙，前經
    本案告訴人之妻丁○○○於九十一年七月十六日，持該支票向臺灣臺南地方院檢
    察署提出告訴，指訴本案被告甲○○○、被告之夫張聰明、被告之子張慶文三人
    涉嫌共同自八十六年九月間起，連續持該支票及其他拒絕往來之支票向丁○○○
    調借現金，而詐取一千三百四十九萬一千三百元云云；上開案件經同署檢察官偵
    查後，於九十一年九月二十四日以罪嫌不足為由，以九十一年度偵字第九六四八
    號不起訴處分，經該案告訴人丁○○○向臺灣高等法院臺南分院檢察署聲請再議
    ，亦經該署檢察長於九十一年十月三十一日以九十一年度上聲議字第五四三號處
    分書駁回再議之聲請等情，雖經原審依辯護人之聲請調閱該案卷宗查明屬實，惟
    審究該案內容，告訴人丁○○○於該案訴請偵查之犯罪事實並未涉及本案互助會
    之部分，應認前案不起訴處分之效力不及於本案被訴之犯罪事實，是本案在程序
    方面，公訴人提起本訴並未違反刑事訴訟法第三百零三條第四款之規定，合先敘
    明。
三、按犯罪事實應依證據認定之，無證據不得推定其犯罪事實，刑事訴訟法第一百五
    十四條定有明文，故事實之認定，應憑證據，如未能發現相當證據，或證據不足
    以證明，自不能以推測或擬制之方法，以為裁判基礎。而認定不利於被告之事實
    ，須依積極證據，茍積極之證據不足為不利於被告事實之認定時，即應為有利於
    被告之認定，更不必有何有利之證據，最高法院著有三十年上字第八一六號判例
    甚明。且刑事訴訟上證明之資料，無論其為直接或間接證據，均須達於通常一般
    之人均不致有所懷疑，而得確信其為真實之程度，始得據為有罪之認定，若其關
    於被告是否犯罪之證明未能達此程度，而有合理懷疑之存在，致使無從形成有罪
    之確信，根據「罪證有疑，利於被告」之證據法則，即不得遽為不利被告之認定
    ，亦有最高法院七十六年度台上字第四九八六號判例可稽。又檢察官就被告犯罪
    事實，應負舉證責任，並指出證明之方法。刑事訴訟法第一百六十一條第一項亦
    定有明文。因此被告並無自證無罪之義務，此乃無罪推定之原則。是以何項卷證
    資料有利於被告或不利於被告，應由擔任公訴角色之檢察官盡其舉證之義務，此
    乃上開法條規定公訴人於刑事訴訟程序進行中應盡之法定義務。故最高法院著有
    九十二年台上字第一二八號判例，闡明「刑事訴訟法第一百六十一條已於民國九
    十一年二月八日修正公布，其第一項規定：檢察官就被告犯罪事實，應負舉證責
    任，並指出證明之方法。因此，檢察官對於起訴之犯罪事實，應負提出證據及說
    服之實質舉證責任。倘其所提出之證據，不足為被告有罪之積極證明，或其指出
    證明之方法，無從說服法院以形成被告有罪之心證，基於無罪推定之原則，自應
    為被告無罪判決之諭知」之意旨甚明。
四、公訴人認被告涉犯詐欺罪嫌，無非以告訴人歐有龍之指述、部分會員供述及證人
    即被告所稱事後加入一會之會員陳崇彥彼此供述矛盾，以及互助會單、支票、退
    票理由單影本為主要之論據。訊據被告甲○○○固坦承有招募本件互助會並向告
    訴人收取二十四會活會會款，嗣告訴人欲收取會款時，交付其子張慶文所簽發、
    票載發票日為八十九年二月二十八日、票面金額八十七萬元（含利息）、支票號
    碼ＢＢ二五一二三三號之支票一紙予告訴人，且該支票並未兌現等事實，惟堅
    決否認有何詐欺犯行，辯稱：該互助會確實有中途加入二會，分別為陳崇彥及伊
    之妹林美玉二人，伊曾告知其他會員新增二會，但部份會員因時間已久不復記憶
    ；又伊交付告訴人之前開支票，乃伊與告訴人之妻丁○○○已有多年金錢往來，
    當時係由告訴人之妻丁○○○收取二十四會之死會會款共七十二萬元轉為貸放之
    本金，伊交付面額八十七萬元之支票乃包含本次調借七十二萬元及其他以客票向
    丁○○○調借現金之利息等語。
五、經查：
  (一)按刑法第三百三十九條第一項詐欺罪之成立，以意圖為自己或第三人不法所有，
    以詐術使人將本人或第三人之物交付為要件。所謂以詐術使人交付，必須被詐欺
    人因其詐術而陷於錯誤，若其所用方法，不能認為詐術，亦不致使人陷於錯誤，
    即不構成該罪，最高法院四十六年台上字第二六號判例可資參照。
  (二)訊據被告辯稱：互助會確實有中途加入二會，伊亦曾告知其他會員新增二會；告
    訴人係尾會，因伊與告訴人之妻丁○○○已有多年金錢往來，當時告訴人之妻丁○○○收取二十四會之死會會款共七十二萬元乃轉為貸放之本金，伊即交付告訴
    人之前開面額八十七萬元之支票，其中包含本次調借七十二萬元及其他以客票向
    丁○○○調借現金之利息等語，並據提出雙方借調明細表、會員名單各一紙為證
    （偵緝字第五五二號第三七頁、第五０頁至第五一頁）。而該張由被告之子張慶
    文所簽發，票載發票日為八十九年二月二十八日，票面金額八十七萬元，支票號
    碼ＢＢ二五一二三三號支票及退票理由單影本，業經告訴人之妻丁○○○於前
    案告訴被告甲○○○、被告之夫張聰明、被告之子張慶文涉嫌共同詐欺時提出為
    證（影本附於第三二五九號發查卷第廿五頁），亦經原審調閱該案偵查卷宗查明
    屬實（臺灣臺南地方法院檢察署九十一年度發查字第一七七七號偵查卷宗第十二
    頁）。又該案告訴人丁○○○於檢察官訊問時供稱：（何人出面向你借錢？）甲○○○，是八十六年九月開始向我借，張聰明亦有出面向我借錢，張慶文並未出
    面，只是甲○○○向我借錢都以張慶文開的票供擔保。（利息如何算？）從八十
    六年起都是二分四等語（前案九十一年度偵字第九六四八號偵查卷，九十一年九
    月二十四日偵訊筆錄）；且告訴人乙○○於偵查中亦陳稱：（總共交了多少錢？
    ）我先繳了二十五個活會的錢（應為二十四個活會之誤），然後開他兒子的支票
    給我，金額是八十七萬元等語（九十一年度發查字第三二五九號偵查卷，九十二
    年三月十八日詢問筆錄）。綜合告訴人之妻丁○○○於前案所陳及本案告訴人乙○○於偵查中所言，核與告訴人上開所提出之借調明細表所列金額均相符合，顯
    見本案告訴人所提前開支票，確係被告為支付會款，而交付告訴人方面收執，而
    告訴人之妻丁○○○則將應收之會款轉為貸放之本金，轉借予被告使用無誤。告
    訴人於本案偵、審中，陳稱前開支票與其妻丁○○○無關云云，顯非實情。被告
    辯稱係告訴人之妻丁○○○收取七十二萬元會款後轉為貸放本金等語，尚非無據
    ，應可採信。
  (三)其次，被告之子張慶文所使用之支票帳戶，係於八十九年三月十七日始為票據交
    換所列為拒絕往來戶，且被告與伊子張慶文之財產狀況，於前案中經承辦檢察官
    調取伊二人，八十七年至八十九年之年度綜合所得稅資料，並未發現有何不正常
    之情形，此均經臺灣臺南地方法院檢察署檢察官於前案查明屬實，並有臺南市票
    據交換所九十一年八月三十日南市票交字第一五五號函所附退票明細資料附於前
    引九十一年度發查字第一七七七號偵查卷宗，以及財政部臺灣省南區國稅局臺南
    市分局九十一年十月十五日南區國稅南市資字第九一二九九六七號函所附
    財產參考資料清單附於前案九十一年度偵字第九六四八號偵查卷宗可資佐證。參
    以告訴人於偵查中亦陳稱：收票前曾至銀行徵信，並無問題，但至票載發票日即
    跳票等語明確（第三二五九號發查卷第廿四頁，九十二年二月十一日詢問筆錄）
    。按公訴人起訴被告詐稱增加二會致告訴人陷於錯誤而多支付活會會款五萬元，
    與前案告訴人丁○○○指訴被告以支票借款不獲兌現涉犯詐欺云云，雖非同一案
    件，但就被告交付前開支票乙節，則與前案有所關聯。被告交付上開支票既經告
    訴人親向銀行徵信確認並無問題，且被告及發票人張慶文之財產狀況，於交付上
    開支票時均無異常情形應可確認。則純就被告交付前開支票之行為而言，應認被
    告交付支票之際，並未施用詐術使告訴人陷於錯誤至明。且此部分亦經臺灣臺南
    地方法院檢察署檢察官及臺灣高等法院檢察署檢察長為相同之認定而就前案為不
    起訴處分及駁回再議之處分確定，有上開處分書在卷可參（第三二五九號發查卷
    第八頁至第十一頁）。
  (四)至公訴意旨及上訴意旨認被告就伊招募之互助會詐稱增加二會，致告訴人陷於錯
    誤而交付二期活會會款五萬元云云。惟刑法第三百三十九條第一項之詐欺取財罪
    ，以被告施用詐術之時，有不法所有之意圖為該罪之主觀構成要件。倘無積極證
    據足證被告確有不法所有之意圖，參酌首揭判例意旨，即不能僅以被告之抗辯為
    虛偽，逕為不利於被告之認定。何況被告辯稱本件互助會確有中途增加二會，而
    證人即該互助會會員楊王殊文、張秀容、潘懿華於原審審理時，亦到庭證稱被告
    曾告知增加二會等語明確（原審卷第五九頁、第六三頁、第六八頁），證人即會
    員陳炳煌於偵查中亦到庭證稱：我的部分正常，有收取會款也付完死會會款等語
    無訛（偵緝字第五五二號偵查卷第六三頁背面）；雖其餘到庭證人即該互助會其
    他會員黃建彬、張福珍、張石福三人於原審審理時，到庭或證稱被告未告知會員
    人數增加，已按照會單收取會款，但確實金額因時間已久已忘記了（原審卷第六
    一頁至第六二頁）；或證稱伊未與會首（即被告）聯繫或接觸過，都是伊弟媳婦
    與伊接洽，伊也沒有印象有人告訴伊要增加會員，已按照會單收取會款，但確實
    金額因時間經過忘記了（原審卷第六四頁至第六六頁）；或證稱：我也忘記會首
    有無告知要增加會員，也忘記我收的是廿三會或廿五會了，我沒有印象會首有告
    知要增加二會員等語（原審卷第六七頁），但就最後之會款金額數目並無爭執亦
    未爭訟，則屬相同。而證人即被告所稱增加之會員陳崇彥雖經原審兩度傳訊均未
    到庭，但渠於偵查中初訊時到庭證稱：伊確有參加被告之互助會。‧‧且伊所繳
    收之會款均正常，且伊要收會款時，會首有多拿二會的會款給我，但被告未告知
    增加之二會會員是何人等情（偵緝字第五五二號偵查卷第六三頁背面至第六五頁
    ，九十二年八月五日訊問筆錄），足見上情非虛。
  (五)嗣後證人陳崇彥於偵查中雖又改稱：渠係中途加入該互助會，不記得第幾會加入
    ，其係最後第二會收會款，但不記得收取多少會款，對於收取會款之數額、繳交
    會款之方式以及收得會款之用途均不復記憶，且尚積欠被告七、八十萬元等語（
    偵緝字第五五二號偵查卷第一八九頁至第一九一頁，九十二年十月二十日訊問筆
    錄），與被告於偵查中供稱：證人陳崇彥係伊起會後一、二個月加入的，約第十
    餘會，即互助會進行至一半時收取會款的；證人陳崇彥並未積欠伊款項云云（偵
    緝字第五五二號偵查卷第二０二頁），情節上若有出入；然參以證人即被告之妹
    林美玉於偵查中初次訊問時陳稱：起會後過二、三會她打電話向我說要增加二會
    。但記不清楚被告有否告知增加二會之會員為何人等情（偵緝字第五五二號偵查
    卷第六四頁背面至第六五頁，九十二年八月五日訊問筆錄），其加入之時期或因
    時間之經過而有出入，但其等所證確有增加二會會員且金額並無出入則一，參以
    該互助會起迄時期為八十六年十一月至八十八年間，至訊問日期之九十二年八月
    五日間，已屆四年，被告與其餘會員間既無因會款而爭訟，欲渠等就四至五年前
    之互助會標會之經過詳情敘明無訛，似有強人之所難！甚至，縱令被告曾對告訴
    人佯稱增加二會乙節為真，但終會時亦確實計算總會款七十二萬元（即扣除本身
    外共廿四會每會三萬元）並交付面額八十七萬元之前開支票，以支付告訴人二十
    四會之會款共七十二萬元及其他借款利息，已如前述，是就本件所涉會款債務而
    言，縱認被告確有以欺罔之方式致使告訴人多支付五萬元活會會款，但被告終會
    時既以廿五會計算會款並以前開支票償付伊應支付之會款共七十二萬元，並經告
    訴人方面徵信後收受，再由告訴人之妻丁○○○將該等會款轉為借款出借予被告
    週轉使用，則被告所負會款債務，於告訴人方面收受該支票時即已了結，而轉為
    票款及借款債務。而被告交付上開支票當時，該支票既未經拒絕往來，被告及伊
    子張慶文之財產狀況復無任何異常情形，且本案並無其他證據足以證明被告佯稱
    增加二會當時，即預計以該支票支付，並明知該支票將不獲兌現，是縱該支票嗣
    後經告訴人提示未獲付款，惟此僅屬民事債務不履行之問題，尚難僅以該支票未
    獲兌現為由，遽認被告假稱增加二會之初，即有不法所有之意圖。
  (六)況且，經上開互助會會員到庭證述，除證人黃建彬外，其餘證人就是否增加二會
    乙節，證述雖非一致，但均證稱業已全數收足會款，業如上述。而證人黃建彬於
    偵查中雖證稱並未收足會款，但亦證稱被告經其催討後，目前僅積欠十餘萬等語
    （偵緝字第五五二號偵查卷第六三頁背面，九十二年八月五日訊問筆錄），並未
    有指明被告曾以人頭會員冒名或冒標之情事。準此，被告雖有積欠部分會員會款
    ，但事後既有償付會員應得會款之舉，衡情亦難認為被告單為騙取告訴人區區五
    萬元之數，而向伊詐稱增加二會之必要！由此益見被告並無不法所有之意圖。再
    者，告訴人之妻丁○○○曾於八十四、八十五年間，以其女丙○○之名義參加被
    告所招募之互助會，且當時丁○○○即曾將丙○○應得之會款借與被告標會使用
    ，並由被告交付張慶文簽發，被告與伊夫張聰明背書之支票以為擔保之情事，此
    業據告訴人之妻丁○○○於另案告訴人之女丙○○告訴被告及被告之夫張聰明、
    被告之子張慶文涉嫌詐欺時供述明確（臺灣臺南地方法院檢察署九十年度發查字
    第一一四號卷，九十年三月五日詢問筆錄）。而上開丙○○告訴被告等涉嫌合會
    詐欺案件，該案告訴人丙○○與被告甲○○○、張聰明、張慶文三人於九十年二
    月二十六日簽立和解書，依和解書之內容，被告就伊積欠之款項，承諾分別於九
    十年二月二十六日、三月二十六日及四月二十六日分別給付十萬元、八萬元及七
    萬八千五百九十六元予丙○○，有和解書附於前開九十年度發查字第一一四號偵
    查卷宗可稽。查上開和解書簽立之時間，距被告持伊子張慶文簽發之前開支票給
    付會款不過三月餘，而是時被告猶願意分期清償伊積欠之款項，並經告訴人丙○○允諾首肯，則被告既願意償還前開共二十五萬八千九百九十六元之款項，衡情
    自無可能意圖為自己不法之所有，而蓄意詐騙告訴人區區五萬元之會款，由此益
    見被告就本案所涉五萬元會款，確無不法所有之意圖。
六、綜上所述，本件其餘會員對於上開互助會會員數目及會款既無爭執，且被告亦以
    廿四期之會款共七十二萬元之數目與告訴人計算終會會款，已如上述，依上開「
    證據裁判主義」、「合理懷疑原則」、「罪疑惟輕原則」之說明，實無由以告訴
    人前開單一之指述，即認被告有佯稱增加二會之詐騙行為。此外，復查無其他積
    極證據足證被告有何公訴意旨所指詐欺犯行，應認為本件被告犯罪尚屬不能證明
    ，自應為無罪之諭知，以免冤抑。
七、原審因認被告犯罪嫌疑不能證明，諭知被告無罪，核無不合，上訴人即檢察官上
    訴意旨，仍以上開陳詞，指摘原判決不當，尚非有理由，應予駁回。
據上論結，應依刑事訴訟法第三百六十八條，判決如主文。
本案經檢察官吳忠賢到庭執行職務。
中    華    民    國      九十三      年      九      月      七        日
                                  臺灣高等法院臺南分院刑事第五庭
                                      審判長法官  楊    明    章
                                    法官  顏    基    典
                                            法官  沈    揚    仁
右正本證明與原本無異。
不得上訴。
                                      法院書記官  李    梅    菊
中    華    民    國      九十三      年      九      月      八        日
附  表：
┌──┬──────┬───────┬───────────────┐
│編號│收 款 日 期 │收  款  金  額│    參  加  人  員  姓  名    │
├──┼──────┼───────┼───────────────┤
│ １ │、１０、  │６６０，０００│會首：甲○○○                │
├──┼──────┼───────┤                              │
│ ２ │、、１０  │５５５，０００│會員：張月珍、乙○○、潘美玲、│
├──┼──────┼───────┤      王姝文、陳炳煌、張石福、│
│ ３ │、元、１０  │５６０，０００│      張愛粉、黃建彬、潘美玲、│
├──┼──────┼───────┼───────────────┤
│ ４ │、２、１０  │５６５，０００│會員：董欣歆、張聰明、蔡雅雲、│
├──┼──────┼───────┤      張文子、陳麗朱、陳麗朱、│
│ ５ │、３、１０  │５７０，０００│      董欣歆、蔡秀妮、張愛美、│
├──┼──────┼───────┤      張福珍、陳開中、吳宜芳、│
│ ６ │、４、１０  │５７５，０００│      林美玉                  │
├──┼──────┼───────┼───────────────┤
│ ７ │、５、１０  │５８０，０００│備                          考│
└──┴──────┴───────┴───────────────┘
┌──┬──────┬───────┬───────────────┐
│ ８ │、６、１０  │５８５，０００│一、會首：甲○○○（ＴＥＬ：（│
├──┼──────┼───────┤    ０６）0000000      │
│ ９ │、７、１０  │５９０，０００│二、每月初１０繳納會款（三天內繳│
├──┼──────┼───────┤    清）                      │
│ １０ │、８、１０  │５９５，０００│三、活會貳萬伍仟元正，死會萬│
├──┼──────┼───────┤    元正，共計貳拾名，由年│
│  │、９、１０  │６００，０００│    月１０日起至年９月１０日止│
├──┼──────┼───────┤    。                        │
│  │、１０、１０  │６０５，０００│四、如無人登記，收會期間，須按│
├──┼──────┼───────┤    抽籤決定收會人。          │
│  │、、１０  │６１０，０００│                              │
├──┼──────┼───────┤                              │
│  │、、１０  │６１５，０００│                              │
├──┼──────┼───────┤                            │
│  │、元、１０  │６２０，０００│                              │
├──┼──────┼───────┤                              │
│  │、２、１０  │６２５，０００│                              │
└──┴──────┴───────┴───────────────┘
┌──┬──────┬───────┬───────────────┐
│  │、３、１０  │６３０，０００│                              │
├──┼──────┼───────┤                              │
│  │、４、１０  │６３５，０００│                              │
├──┼──────┼───────┤                              │
│  │、５、１０  │６４０，０００│                              │
├──┼──────┼───────┤                              │
│  │、６、１０  │６４５，０００│                              │
├──┼──────┼───────┤                              │
│  │、７、１０  │６５０，０００│                              │
├──┼──────┼───────┤                              │
│  │、８、１０  │６５５，０００│                              │
├──┼──────┼───────┤                              │
│  │、９、１０  │６６０，０００│                              │
└──┴──────┴───────┴───────────────┘
